ACORDAO-COMPLETO-2436939

ACÓRDÃO 2413/2022 ATA 15/2022 - SEGUNDA CÂMARA

VISTOS, relatados e discutidos os presentes autos de Tomada de Contas Especial instaurada pela Secretaria Especial de Cultura, em razão de omissão no dever de prestar contas dos recursos captados por força do projeto cultural Pronac 11-7363, descrito da seguinte forma: "Média-metragem ficcional, colorido, com duração aproximada de 18 minutos, captado em suporte digital Full HD e película super 8 mm, rodada em Belo Horizonte (MG) ".
ACORDAM os Ministros do Tribunal de Contas da União, reunidos em Sessão da 2ª Câmara, ante as razões expostas pelo Relator, em:
9.1. considerar revéis Leben 108 Produtora de Filmes Ltda. (12.709.052/0001-10) e Matheus Antunes Ribeiro de Oliveira (XXX.340.016-XX) , com fundamento no § 3º, art. 12, Lei 8.443/1992;
9.2. com fundamento nos arts. 1º, inciso I; 16, inciso III, alíneas "a" e "c"; 19 e 23, inciso III, todos da Lei 8.443/1992, e nos arts. 1º, inciso I; 209, inciso I e III; 210 e 214, inciso III, do Regimento Interno TCU, julgar irregulares as contas de Leben 108 Produtora de Filmes Ltda. (12.709.052/0001-10) e de Matheus Antunes Ribeiro de Oliveira (XXX.340.016-XX) , e condená-los, solidariamente, ao pagamento das quantias a seguir especificadas, com a fixação do prazo de quinze dias, a contar da notificação, para comprovar, perante o Tribunal (art. 214, inciso III, alínea "a", do Regimento Interno) , o recolhimento da dívida aos cofres do Fundo Nacional de Cultura, atualizada monetariamente e acrescida dos juros de mora, calculados a partir da data indicada até a data do efetivo recolhimento, na forma prevista na legislação em vigor:
	DATA 
	VALOR (R$) 

	20/12/2011
	45.000,00

	18/10/2012
	44.219,00

9.3. aplicar, individualmente, a Leben 108 Produtora de Filmes Ltda. (12.709.052/0001-10) e à Matheus Antunes Ribeiro de Oliveira (XXX.340.016-XX) , a multa prevista no art. 57 da Lei 8.433/1992, no valor de R$ 16.000,00 (dezesseis mil reais) , fixando-lhes o prazo de quinze dias, a contar da notificação, para comprovarem, perante o Tribunal (art. 214, inciso III, alínea "a", do Regimento Interno) , o recolhimento das dívidas aos cofres do Tesouro Nacional, atualizadas monetariamente desde a data desta deliberação até a do efetivo recolhimento, se forem pagas após o vencimento, na forma da legislação em vigor;
9.4. autorizar, desde logo, nos termos dos arts. 26 e 28, inciso II, da Lei 8.443/1992:
9.4.1. o pagamento das dívidas em até 36 (trinta e seis) parcelas mensais e consecutivas, se solicitado pelos responsáveis e se o processo não tiver sido remetido para cobrança judicial, fixando-se o vencimento da primeira em 15 (quinze) dias, a contar do recebimento da notificação, e o das demais a cada 30 (trinta) dias, devendo incidir sobre cada uma delas os encargos legais devidos, na forma prevista na legislação em vigor, sem prejuízo ao vencimento antecipado do saldo devedor em caso de não comprovação do recolhimento de qualquer parcela, conforme prevê o art. 217, § 2º, do Regimento Interno deste Tribunal;
9.4.2. a cobrança judicial das dívidas, caso não atendidas as notificações;
9.5. informar aos responsáveis que, caso demonstrem, por via recursal, a correta aplicação dos recursos captados, mas não se justifique a omissão da prestação de contas, o débito poderá ser afastado, mas permanecerá a irregularidade das contas, dando-se ensejo à aplicação da multa prevista no art. 58, inciso I, da Lei 8.443/1992;
9.6. dar ciência desta deliberação à Secretaria Especial de Cultura, aos responsáveis, e, nos termos do art. 16, § 3º da Lei 8.443/1992, à Procuradoria da República no Estado de Minas Gerais, para adoção das medidas cabíveis;
9.7. informar à Procuradoria da República no Estado de Minas Gerais que, nos termos do parágrafo único do art. 62 da Resolução TCU 259/2014, os procuradores e membros do Ministério Público credenciados nesta Corte podem acessar os presentes autos de forma eletrônica e automática, ressalvados apenas os casos de eventuais peças classificadas como sigilosas, as quais requerem solicitação formal.

Tomada de contas especial instaurada pela Secretaria Especial da Cultura, em desfavor de Leben 108 Produtora de Filmes Ltda (CNPJ: 12.709.052/0001-10) e Matheus Antunes Ribeiro de Oliveira (CPF: 089.340.016-58), em razão de omissão no dever de prestar contas dos recursos captados por força do projeto cultural Pronac Pronac 11-7363, descrito da seguinte forma: Média-metragem ficcional, colorido, com duração aproximada de 18 minutos, captado em suporte digital Full HD e película super 8 mm, rodada em Belo Horizonte (MG)..

Segunda Câmara

Secretaria Especial da Cultura.

3. Interessados/Responsáveis:
3.1. Responsáveis: Leben 108 Produtora de Filmes Ltda. (12.709.052/0001-10); Matheus Antunes Ribeiro de Oliveira (XXX.340.016-XX).

13.1. Ministros presentes: Bruno Dantas (Presidente), Augusto Nardes, Aroldo Cedraz (Relator) e Antonio Anastasia.
13.2. Ministro-Substituto presente: André Luís de Carvalho.

AROLDO CEDRAZ

Adoto como Relatório e transcrevo, a seguir, a instrução de peça 50, cujo encaminhamento contou com a anuência do corpo dirigente da Secretaria de Controle Externo de Tomada de Contas Especial (peças 51 e 52) , bem como do Ministério Público junto ao Tribunal (peça 53) :
"INTRODUÇÃO
1.	Cuidam os autos de tomada de contas especial instaurada pela Secretaria Especial da Cultura, em desfavor de Leben 108 Produtora de Filmes Ltda (CNPJ: 12.709.052/0001-10) e Matheus Antunes Ribeiro de Oliveira (CPF: XXX.340.016-XX) , em razão de omissão no dever de prestar contas dos recursos captados por força do projeto cultural Pronac Pronac 11-7363, descrito da seguinte forma: "Média-metragem ficcional, colorido, com duração aproximada de 18 minutos, captado em suporte digital Full HD e película super 8 mm, rodada em Belo Horizonte (MG) .".
HISTÓRICO
2.	Em 3/7/2018, com fundamento na IN/TCU 71/2012, alterada pela IN/TCU 76/2016 e DN/TCU 155/2016, o dirigente da instituição Secretaria Especial da Cultura autorizou a instauração da tomada de contas especial (peça 21) . O processo foi registrado no sistema e-TCE com o número 2089/2019.
3.	A Portaria 107/2011, autorizou a captação do valor de apoio, totalizando R$ 89.219,00, no período de 20/09/2011 a 31/12/2012 (peça 4 e 7) . Consta no Relatório de TCE (peça 27, p. 3) que durante sua vigência, o projeto teve o prazo de execução e envio da prestação de contas prorrogado por diversas vezes, inicialmente para 28/2/2014, em seguida para 30/9/2014 e por último, para 28/10/2017.
4.	Conforme consta no Parecer 46/2018/DIPC/COPC/CGPRE/SAV (peça 21) , o proponente enviou em 28/7/2017 pedido de prorrogação do prazo por mais noventa dias, para a inserção da prestação de contas no Salic, o que foi concedido pela Coordenação de prestação de contas, conforme e-mail enviado em 22/9/2017. O prazo final para o envio da referida documentação foi fixado em 28/10/2017. Como não houve mais manifestação por parte do proponente nem o encaminhamento da documentação solicitada, em 11/1/2018 foi enviado o Ofício 8/2018/COPC/CGPRE/SAv/MinC (peça 12) , solicitando o envio da prestação de contas ou a devolução do valor captado, sob pena de instauração de TCE. Embora a comunicação tenha sido recebida, conforme Aviso de Recebimento assinado em 17/01/2018 (peça13) , não houve resposta por parte do proponente.
5.	Consta no Relatório de TCE (peça 27) que não houve comprovação da boa e regular aplicação dos recursos federais repassados, em face da omissão no dever de prestar contas dos valores transferidos, cujo prazo encerrou-se em 17/2/2018.
6.	A empresa proponente captou recursos autorizados, no montante de R$ 89.219,00, conforme atestam os recibos (peça 5) e/ou extratos bancários (peça 6) .
7.	O fundamento para a instauração da Tomada de Contas Especial, conforme consignado na matriz de responsabilização elaborada pelo tomador de contas, foi a constatação da seguinte irregularidade: 
Não comprovação da boa e regular aplicação dos recursos federais repassados à LEBEN 108 PRODUTORA DE FILMES LTDA, em face da omissão no dever de prestar contas dos valores transferidos, no âmbito do Média-metragem ficcional, colorido, com duração aproximada de 18 minutos, captado em suporte digital Full HD e película super 8 mm, rodado em Belo Horizonte (MG) , no período de 20/9/2011 a 30/9/2014, cujo prazo encerrou-se em 17/2/2018.
8.	Os responsáveis arrolados na fase interna foram devidamente comunicados e, diante da ausência de justificativas suficientes para elidir a irregularidade e da não devolução dos recursos, instaurou-se a tomada de contas especial.
9.	No relatório (peça 27) , o tomador de contas concluiu que o prejuízo importaria no valor original de R$ 89.219,00, imputando-se a responsabilidade a Leben 108 Produtora de Filmes Ltda e Matheus Antunes Ribeiro de Oliveira, na condição de dirigente. 
10.	 Em 27/9/2019, a Controladoria-Geral da União emitiu o relatório de auditoria (peça 28) , em concordância com o relatório do tomador de contas. O certificado de auditoria e o parecer do dirigente do órgão de controle interno concluíram pela irregularidade das presentes contas (peças 29 e 30) .
11.	 Em 9/10/2019, o ministro responsável pela área atestou haver tomado conhecimento das conclusões contidas no relatório e certificado de auditoria, bem como do parecer conclusivo do dirigente do órgão de controle interno, manifestando-se pela irregularidade das contas, e determinou o encaminhamento do processo ao Tribunal de Contas da União (peça 31) .
12.	 Na instrução inicial (peça 34) , analisando-se os documentos nos autos, concluiu-se pela necessidade de realização de citação e audiência para as seguintes irregularidades:
12.1. Irregularidade 1: não comprovação da boa e regular aplicação dos recursos federais repassados à LEBEN 108 PRODUTORA DE FILMES LTDA, em face da omissão no dever de prestar contas dos valores transferidos, no âmbito do Média-metragem ficcional, colorido, com duração aproximada de 18 minutos, captado em suporte digital Full HD e película super 8 mm, rodado em Belo Horizonte (MG) , no período de 20/9/2011 a 30/9/2014, cujo prazo encerrou-se em 17/2/2018.
12.1.1. Evidências da irregularidade: documentos técnicos presentes nas peças 4, 5, 6, 7, 8, 9, 13, 14, 16, 17, 18, 19 e 20.
12.1.2. Normas infringidas: art. 70, parágrafo único, da Constituição da República Federativa do Brasil; art. 93, do Decreto-lei 200/1967; art. 66, do Decreto 93.872/1986; art. 29 da Lei 8.313/1991; art. 6º, inc. VI, da Instrução Normativa MinC 01/2010; art. 6º, inc. V, da Instrução Normativa MinC 01/2012; art. 10, inc. VI, da Instrução Normativa MinC 01/2013 e arts. 47 e 48 da Instrução Normativa 05/2017.
12.2.		Débitos relacionados aos responsáveis Leben 108 Produtora de Filmes Ltda (CNPJ: 12.709.052/0001-10) e Matheus Antunes Ribeiro de Oliveira (CPF: XXX.340.016-XX) :
	Data de ocorrência
	Valor histórico (R$) 

	20/12/2011
	45.000,00

	18/10/2012
	44.219,00

12.2.1.			Cofre credor: Fundo Nacional de Cultura.
12.2.2.			Responsável: Leben 108 Produtora de Filmes Ltda (CNPJ: 12.709.052/0001-10) .
12.2.2.1.	Conduta: não demonstrar a boa e regular aplicação dos recursos federais recebidos e geridos por meio do instrumento em questão, no período de 20/9/2011 a 30/9/2014, em face da omissão na prestação de contas, cujo prazo encerrou-se em 17/2/2018.
12.2.2.2.	Nexo de causalidade: a conduta descrita impediu o estabelecimento do nexo causal entre as possíveis despesas efetuadas com os recursos recebidos, no âmbito do instrumento em questão, no período de 20/9/2011 a 30/9/2014.
12.2.2.3.	Culpabilidade: não há excludentes de ilicitude, de culpabilidade e de punibilidade; é razoável supor que o administrador responsável pela pessoa jurídica tinha consciência da ilicitude de sua conduta; era exigível conduta diversa da praticada, qual seja, desincumbir-se do seu dever por meio da apresentação da prestação de contas no prazo e forma devidos. 
12.2.3.			Responsável: Matheus Antunes Ribeiro de Oliveira (CPF: XXX.340.016-XX) .
12.2.3.1.	Conduta: não demonstrar a boa e regular aplicação dos recursos federais recebidos e geridos por meio do instrumento em questão, no período de 20/9/2011 a 30/9/2014, em face da omissão na prestação de contas, cujo prazo encerrou-se em 17/2/2018.
12.2.3.2.	Nexo de causalidade: a conduta descrita impediu o estabelecimento do nexo causal entre as possíveis despesas efetuadas com os recursos recebidos, no âmbito do instrumento em questão, no período de 20/9/2011 a 30/9/2014.
12.2.3.3.	Culpabilidade: não há excludentes de ilicitude, de culpabilidade e de punibilidade; é razoável supor que o responsável tinha consciência da ilicitude de sua conduta; era exigível conduta diversa da praticada, qual seja, desincumbir-se do seu dever por meio da apresentação da prestação de contas no prazo e forma devidos. 
13.	Encaminhamento: citação.
13.1.	Irregularidade 2: não cumprimento do prazo originalmente estipulado para prestação de contas do projeto incentivado, cujo prazo encerrou-se em 17/2/2018.
13.1.1.		Evidências da irregularidade: documentos técnicos presentes nas peças 4, 7, 10, 11 e 14.
13.1.2.		Normas infringidas: art. 70, parágrafo único, da Constituição da República Federativa do Brasil; art. 93, do Decreto-lei 200/1967; art. 66, do Decreto 93.872/1986.
13.1.3.			Responsável: Matheus Antunes Ribeiro de Oliveira (CPF: XXX.340.016-XX) .
13.1.3.1.	Conduta: descumprir o prazo originalmente estipulado pa	ra prestação de contas dos recursos federais recebidos à conta do instrumento em questão, o qual se encerrou em 17/2/2018.
13.1.3.2.	Nexo de causalidade: a conduta descrita impediu o estabelecimento do nexo causal entre as possíveis despesas efetuadas com os recursos recebidos, no âmbito do instrumento em questão, no período de 20/9/2011 a 30/9/2014.
13.1.3.3.	Culpabilidade: não há excludentes de ilicitude, de culpabilidade e de punibilidade; é razoável supor que o responsável tinha consciência da ilicitude de sua conduta; era exigível conduta diversa da praticada, qual seja, desincumbir-se do seu dever por meio da apresentação da prestação de contas no prazo e forma devidos. 
14.	Encaminhamento: audiência.
15.	Em cumprimento ao pronunciamento da unidade (peça 36) , foram efetuadas citação e audiência dos responsáveis, nos moldes adiante:
a)	 Leben 108 Produtora de Filmes Ltda - promovida a citação do responsável, conforme delineado adiante:
	Comunicação: Ofício 3491/2020 - Seproc (peça 39) 
Data da Expedição: 25/2/2020
Data da Ciência: 3/3/2020 (peça 41) 
Nome Recebedor: Mário Ângelo dos Santos
Observação: Ofício enviado para o endereço do responsável, conforme pesquisa na base de dados no sistema da Receita Federal, custodiada pelo TCU (peça 37) .
Fim do prazo para a defesa: 18/3/2020
	
b)	 Matheus Antunes Ribeiro de Oliveira - promovida a citação e audiência do responsável, conforme delineado adiante:
	Comunicação: Ofício 3493/2020 - Seproc (peça 40) 
Data da Expedição: 25/2/2020
Data da Ciência: não houve (Ausente) (peça 42) 
Observação: Ofício enviado para o endereço do responsável, conforme pesquisa na base de dados no sistema da Receita Federal, custodiada pelo TCU (peça 38) .
	
	Comunicação: Ofício 26141/2020 - Seproc (peça 44) 
Data da Expedição: 8/6/2020
Data da Ciência: não houve (Ausente) (peça 45) 
Observação: Ofício enviado para o endereço do responsável, conforme pesquisa na base de dados no sistema da Receita Federal, custodiada pelo TCU (peça 43) .
	
	Comunicação: Edital 1189/2020 - Seproc (peça 47) 
Data da Publicação: 11/8/2020 (peça 48) 
Fim do prazo para a defesa: 26/8/2020
	
16.	Conforme Despacho de Conclusão das Comunicações Processuais (peça 49) , as providências inerentes às comunicações processuais foram concluídas. 
17.	Transcorrido o prazo regimental, os responsáveis Leben 108 Produtora de Filmes Ltda. e Matheus Antunes Ribeiro de Oliveira permaneceram silentes, devendo ser considerados revéis, nos termos do art. 12, § 3º, da Lei 8.443/1992.
ANÁLISE DOS PRESSUPOSTOS DE PROCEDIBILIDADE DA IN/TCU 71/2012
Avaliação de Viabilidade do Exercício do Contraditório e Ampla Defesa
18.		Verifica-se que não houve o transcurso de mais de dez anos desde o fato gerador sem que tenha havido a notificação dos responsáveis pela autoridade administrativa federal competente (art. 6º, inciso II, c/c art. 19 da IN/TCU 71/2012, modificada pela IN/TCU 76/2016) , uma vez que o fato gerador da irregularidade sancionada ocorreu em 18/2/2018, e os responsáveis foram notificados sobre as irregularidades pela autoridade administrativa competente conforme abaixo:
18.1.	Leben 108 Produtora de Filmes Ltda, por meio do ofício acostado à peça 16, recebido em 13/7/2018, conforme AR (peça 17) .
18.2.	Matheus Antunes Ribeiro de Oliveira, por meio do ofício acostado à peça 18, recebido em 17/7/2018, conforme AR (peça 19) .
Valor de Constituição da TCE 	
19.		Verifica-se, ainda, que o valor atualizado do débito apurado (sem juros) em 1/1/2017 é de R$ 123.261,47, portanto superior ao limite mínimo de R$ 100.000,00, na forma estabelecida conforme os arts. 6º, inciso I, e 19 da IN/TCU 71/2012, modificada pela IN/TCU 76/2016. 
OUTROS PROCESSOS/DÉBITOS NOS SISTEMAS DO TCU COM OS MESMOS RESPONSÁVEIS
20.		Informa-se que não foi encontrado débito imputável aos responsáveis em outros processos no Tribunal.
21.		A tomada de contas especial está, assim, devidamente constituída e em condição de ser instruída.
EXAME TÉCNICO
Da validade das notificações:
22.		Preliminarmente, cumpre tecer breves considerações sobre a forma como são realizadas as comunicações processuais no TCU. A esse respeito, destacam-se o art. 179, do Regimento Interno do TCU (Resolução 155, de 4/12/2002) e o art. 4º, inciso III, § 1º, da Resolução TCU 170, de 30 de junho de 2004, in verbis:
Art. 179. A citação, a audiência ou a notificação, bem como a comunicação de diligência, farse-ão:
I - mediante ciência da parte, efetivada por servidor designado, por meio eletrônico, fac-símile, telegrama ou qualquer outra forma, desde que fique confirmada inequivocamente a entrega da comunicação ao destinatário;
II - mediante carta registrada, com aviso de recebimento que comprove a entrega no endereço do destinatário;
III - por edital publicado no Diário Oficial da União, quando o seu destinatário não for localizado
 (...) 
Art. 3º As comunicações serão dirigidas ao responsável, ou ao interessado, ou ao dirigente de órgão ou entidade, ou ao representante legal ou ao procurador constituído nos autos, com poderes expressos no mandato para esse fim, por meio de:
I - correio eletrônico, fac-símile ou telegrama;
II - servidor designado;
III - carta registrada, com aviso de recebimento;
IV - edital publicado no Diário Oficial da União, quando o seu destinatário não for localizado, nas hipóteses em que seja necessário o exercício de defesa.
Art. 4º. Consideram-se entregues as comunicações:
I - efetivadas conforme disposto nos incisos I e II do artigo anterior, mediante confirmação da ciência do destinatário;
II - realizadas na forma prevista no inciso III do artigo anterior, com o retorno do aviso de recebimento, entregue comprovadamente no endereço do destinatário;
III - na data de publicação do edital no Diário Oficial da União, quando realizadas na forma prevista no inciso IV do artigo anterior.
§ 1º O endereço do destinatário deverá ser previamente confirmado mediante consulta aos sistemas disponíveis ao Tribunal ou a outros meios de informação, a qual deverá ser juntada ao respectivo processo.
 (...) 
23.	 Bem se vê, portanto, que a validade da citação via postal não depende de que o aviso de recebimento seja assinado pelo próprio destinatário da comunicação, o que dispensa, no caso em tela, a entrega do AR em "mãos próprias". A exigência da norma é no sentido de o Tribunal verificar se a correspondência foi entregue no endereço correto, residindo aqui a necessidade de certeza inequívoca. 
24.	 Não é outra a orientação da jurisprudência do TCU, conforme se verifica dos julgados a seguir transcritos:
São válidas as comunicações processuais entregues, mediante carta registrada, no endereço correto do responsável, não havendo necessidade de que o recebimento seja feito por ele próprio (Acórdão 3648/2013-TCU-Segunda Câmara, Relator Min. José Jorge) ;
É prescindível a entrega pessoal das comunicações pelo TCU, razão pela qual não há necessidade de que o aviso de recebimento seja assinado pelo próprio destinatário. Entregandose a correspondência no endereço correto do destinatário, presume-se o recebimento da citação. (Acórdão 1019/2008-TCU-Plenário, Relator Min. Benjamin Zymler) ;
As comunicações do TCU, inclusive as citações, deverão ser realizadas mediante Aviso de Recebimento - AR, via Empresa Brasileira de Correios e Telégrafos, bastando para sua validade que se demonstre que a correspondência foi entregue no endereço correto. (Acórdão 1526/2007-TCU-Plenário, Relator Min. Aroldo Cedraz) .
25.	A validade do critério de comunicação processual do TCU foi referendada pelo Supremo Tribunal Federal, nos termos do julgamento do MS-AgR 25.816/DF, por meio do qual se afirmou a desnecessidade da ciência pessoal do interessado, entendendo-se suficiente a comprovação da entrega do "AR" no endereço do destinatário:
Ementa: agravo regimental. Mandado de segurança. Desnecessidade de intimação pessoal das decisões do tribunal de contas da união. art. 179 do regimento interno do TCU. Intimação do ato impugnado por carta registrada, iniciado o prazo do art. 18 da lei nº 1.533/51 da data constante do aviso de recebimento. Decadência reconhecida. Agravo improvido.
O envio de carta registrada com aviso de recebimento está expressamente enumerado entre os meios de comunicação de que dispõe o Tribunal de Contas da União para proceder às suas intimações.
O inciso II do art. 179 do Regimento Interno do TCU é claro ao exigir apenas a comprovação da entrega no endereço do destinatário, bastando o aviso de recebimento simples. 
Da revelia dos responsáveis Leben 108 Produtora de Filmes Ltda e Matheus Antunes Ribeiro de Oliveira
26.	No caso vertente, a citação da Leben 108 Produtora de Filmes Ltda. se deu em endereço constante na base de dados da Receita custodiada pelo TCU (peça 37) . A entrega do ofício citatório nesse endereço ficou comprovada (peça 41) .
27.	A citação do Sr. Matheus Antunes Ribeiro de Oliveira se deu por meio de edital (peças 47-48) devido ao insucesso de realizar a citação em endereço constante na base de dados da Receita custodiada pelo TCU (peça 38, 42, 43 e 45) e de não haver no Sistema DGI-Consultas, endereço válido diverso dos utilizados nas peças 40 e 44 (peça 46) .
28.	Importante destacar que, antes de promover a citação por edital, para assegurar a ampla defesa, buscaram-se outros meios possíveis para localizar e citar os responsáveis, nos limites da razoabilidade, fazendo juntar aos autos informação comprobatória dos diferentes meios experimentados que restaram frustrados, tal como se demonstrou no item anterior da presente instrução (Acórdão 4851/2017-TCU-Primeira Câmara, Relator Min. Augusto Sherman) .
29.	Nos processos do TCU, a revelia não leva à presunção de que seriam verdadeiras todas as imputações levantadas contra os responsáveis, diferentemente do que ocorre no processo civil, em que a revelia do réu opera a presunção da verdade dos fatos narrados pelo autor (Acórdão 1009/2018-TCU-Plenário, Relator Min. Bruno Dantas; 2369/2013 - TCU - Plenário, Relator Min. Benjamin Zymler e 2449/2013 - TCU - Plenário, Relator Min. Benjamin Zymler) . Dessa forma, a avaliação da responsabilidade do agente não pode prescindir da prova existente no processo ou para ele carreada. 
30.	Ao não apresentarem suas defesas, os responsáveis deixaram de produzir prova da regular aplicação dos recursos sob suas responsabilidades, em afronta às normas que impõem aos gestores públicos a obrigação legal de, sempre que demandados pelos órgãos de controle, apresentar os documentos que demonstrem a correta utilização das verbas públicas, a exemplo do contido no art. 93 do Decreto-Lei 200/1967: "Quem quer que utilize dinheiros públicos terá de justificar seu bom e regular emprego na conformidade das leis, regulamentos e normas emanadas das autoridades administrativas competentes." 
31.	Mesmo as alegações de defesa não sendo apresentadas, considerando o princípio da verdade real que rege esta Corte, procurou-se buscar, em manifestações dos responsáveis na fase interna desta Tomada de Contas Especial, se havia algum argumento que pudesse ser aproveitado a favor deles. 
32.		No entanto, os responsáveis não se manifestaram na fase interna, não havendo, assim, nenhum argumento que possa vir a ser analisado e posteriormente servir para afastar as irregularidades apontadas.
33.	Em se tratando de processo em que as partes interessadas não se manifestaram acerca das irregularidades imputadas, não há elementos para que se possa efetivamente aferir e reconhecer a ocorrência de boa-fé na conduta dos responsáveis, podendo este Tribunal, desde logo, proferir o julgamento de mérito pela irregularidade das contas, conforme os termos dos §§ 2º e 6º do art. 202 do Regimento Interno do TCU. (Acórdão 2064/2011-TCU-Primeira Câmara (relator Min. Ubiratan Aguiar) , 6.182/2011-TCU-1ª Câmara (relator Min. Weber de Oliveira) , 4.072/2010-TCU-1ª Câmara (Relator Min. Valmir Campelo) , 1.189/2009-TCU-1ª Câmara (Relator Min. Marcos Bemquerer) , 731/2008-TCU-Plenário (Relator Min. Aroldo Cedraz) .
34.	Dessa forma, os responsáveis Leben 108 Produtora de Filmes Ltda e Matheus Antunes Ribeiro de Oliveira devem ser considerados revéis, nos termos do art. 12, § 3º, da Lei 8.443/1992, devendo as contas serem julgadas irregulares, condenando-os solidariamente ao débito apurado e aplicando-lhes a multa prevista no art. 57 da Lei 8.443/1992.
Prescrição da Pretensão Punitiva
35.		Vale ressaltar que a pretensão punitiva do TCU, conforme Acórdão 1441/2016-TCU-Plenário, Relator Min. Benjamin Zymler, que uniformizou a jurisprudência acerca dessa questão, subordina-se ao prazo geral de prescrição indicado no art. 205 do Código Civil, que é de dez anos, contado da data de ocorrência da irregularidade sancionada, nos termos do art. 189 do Código Civil, sendo este prazo interrompido pelo ato que ordenar a citação, a audiência ou a oitiva dos responsáveis.
36.	No caso em exame, não ocorreu a prescrição, uma vez que a irregularidade sancionada ocorreu em 18/2/2018, e o ato de ordenação de citação ocorreu em 10/2/2020 (peça36) .
Cumulatividade de multas 
37.	Quanto à possibilidade de aplicação cumulativa das multas dos arts. 57 e 58, inciso I, da Lei 8.443/1992, ainda que seja adequada a realização de citação e audiência do responsável, por força do disposto no art. 209, § 4º, do Regimento Interno do TCU, o Tribunal reconhece que existe relação de subordinação entre as condutas de "não comprovação da aplicação dos recursos" e de "omissão na prestação de contas", sendo a primeira consequência da segunda, o que enseja, na verificação das duas irregularidades, a aplicação da multa do art. 57, com o afastamento da multa do art. 58, inciso I, em atenção ao princípio da absorção (Acórdão 9579/2015-TCU-Segunda Câmara, Relator Min. Vital do Rêgo; Acórdão 2469/2019-TCU-Primeira Câmara, Relator Min. Augusto Sherman) .
38.	Conforme leciona Cezar Bitencourt (Tratado de Direito Penal: parte geral - 8ª Edição - São Paulo: Saraiva, 2003. Pg. 565) , na absorção, " (...) a pena do delito mais grave absorve a pena do delito menos grave, que deve ser desprezada". No caso concreto, a "omissão no dever de prestar contas", embora seja uma irregularidade autônoma, funciona como fase ou meio para a consecução da "não comprovação da aplicação dos recursos", havendo clara relação de interdependência entre essas condutas. Dessa forma, recaindo as duas ocorrências num mesmo gestor, deve prevalecer a pena do delito mais grave, qual seja, a multa do art. 57, da Lei 8.443/1992.
39.	Cumpre observar, ainda, que a conduta do responsável, consistente nas irregularidades "não comprovação da boa e regular aplicação dos recursos federais repassados em face da omissão no dever de prestar contas" e "não cumprimento do prazo para apresentação de prestação de contas pelo gestor dos recursos", configura violação não só às regras legais, mas também aos princípios basilares da administração pública, eis que, em última análise, ocorre o comprometimento da necessária satisfação à sociedade sobre o efetivo emprego dos recursos públicos postos à disposição do responsável, por força do instrumento de repasse em questão.
40.	Nesses casos, em que fica evidente a falta de transparência e lisura, não há como afastar as suspeitas sempre presentes de que a totalidade dos recursos públicos federais, transferida ao responsável, tenha sido integralmente desviada, em prol de gestor ímprobo, ou de pessoas por ele determinadas, a revelar grave inobservância de dever de cuidado no trato com a coisa pública, isto é, ato praticado com culpa grave, pois, na espécie, a conduta do responsável se distancia daquela que seria esperada de um administrador público minimante diligente, num claro exemplo de erro grosseiro a que alude o art. 28 do Decreto-lei 4.657/1942 (Lei de Introdução às Normas do Direito Brasileiro) , incluído pela Lei 13.655/2018 (Acórdão 1689/2019-TCU-Plenário, Relator Min. Augusto Nardes; Acórdão 2924/2018-TCU-Plenário, Relator Min. José Mucio Monteiro; Acórdão 2391/2018-TCU-Plenário, Relator Min. Benjamin Zymler) . 
CONCLUSÃO
41.		Em face da análise promovida na seção "Exame Técnico", verifica-se que os responsáveis Leben 108 Produtora de Filmes Ltda e Matheus Antunes Ribeiro de Oliveira não lograram comprovar a boa e regular aplicação dos recursos. Instados a se manifestarem, optaram pelo silêncio, configurando a revelia, nos termos do § 3º, do art. 12, da Lei 8.443/1992. Ademais, inexistem nos autos elementos que demonstrem a boa-fé dos responsáveis ou a ocorrência de outras excludentes de culpabilidade.
42.	Vale ressaltar que a jurisprudência pacífica nesta Corte é no sentido da imprescritibilidade das ações de ressarcimento ao erário (Súmula TCU 282) . Dessa forma, identificado dano ao erário, devese instaurar e julgar o processo de tomada de contas especial para responsabilizar seus agentes causadores, respeitando o direito ao contraditório e à ampla defesa, independentemente de quando ocorreram os atos impugnados.
43.	Verifica-se também que não houve a prescrição da pretensão punitiva, conforme análise já realizada.
44.		Tendo em vista que não constam dos autos elementos que permitam reconhecer a boa-fé dos responsáveis, sugere-se que as suas contas sejam julgadas irregulares, nos termos do art. 202, § 6º, do Regimento Interno do TCU, com a imputação do débito atualizado monetariamente e acrescido de juros de mora, nos termos do art. 202, § 1º do Regimento Interno do TCU, descontado o valor eventualmente recolhido, com a aplicação da multa prevista no art. 57 da Lei 8.443/1992.
45.	Por fim, como não houve elementos que pudessem modificar o entendimento acerca das irregularidades em apuração, mantém-se a matriz de responsabilização presente na peça 33.
PROPOSTA DE ENCAMINHAMENTO
46.	Diante do exposto, submetemos os autos à consideração superior, propondo ao Tribunal:
a) considerar revéis os responsáveis Leben 108 Produtora de Filmes Ltda (CNPJ: 12.709.052/0001-10) e Matheus Antunes Ribeiro de Oliveira (CPF: XXX.340.016-XX) , para todos os efeitos, dando-se prosseguimento ao processo, com fulcro no art. 12, § 3º, da Lei 8.443/1992; 
b) julgar irregulares, nos termos dos arts. 1º, inciso I, 16, inciso III, alíneas a e c, da Lei 8.443/1992, c/c os arts. 19 e 23, inciso III, da mesma Lei, as contas dos responsáveis Leben 108 Produtora de Filmes Ltda (CNPJ: 12.709.052/0001-10) e Matheus Antunes Ribeiro de Oliveira (CPF: XXX.340.016-XX) , condenando-os solidariamente ao pagamento das importâncias a seguir especificadas, atualizadas monetariamente e acrescidas dos juros de mora, calculadas a partir das datas discriminadas até a data da efetiva quitação do débito, fixando-lhes o prazo de quinze dias, para que comprovem, perante o Tribunal, o recolhimento das referidas quantias aos cofres do Fundo Nacional de Cultura, nos termos do art. 23, inciso III, alínea "a", da citada lei, c/c o art. 214, inciso III, alínea "a", do Regimento Interno do TCU.
					Quantificação do débito
	Data de ocorrência
	Valor histórico (R$) 

	20/12/2011
	45.000,00

	18/10/2012
	44.219,00

Valor atualizado do débito (com juros) em 24/9/2020: R$ 154.678,97.
c) aplicar individualmente aos responsáveis Leben 108 Produtora de Filmes Ltda (CNPJ: 12.709.052/0001-10) e Matheus Antunes Ribeiro de Oliveira (CPF: XXX.340.016-XX) , a multa prevista no art. 57 da Lei 8.443/1992 c/c o art. 267 do Regimento Interno do TCU, fixando-lhes o prazo de quinze dias, a contar da notificação, para que comprovem, perante o Tribunal (art. 214, III, alínea "a", do Regimento Interno do TCU) , o recolhimento da dívida aos cofres do Tesouro Nacional, atualizada monetariamente desde a data do acórdão que vier a ser proferido por este Tribunal até a data do efetivo recolhimento, se paga após o vencimento, na forma da legislação em vigor;
d) autorizar, desde logo, a cobrança judicial das dívidas, caso não atendidas as notificações, na forma do disposto no art. 28, inciso II, da Lei 8.443/1992;
e) autorizar também, desde logo, se requerido, com fundamento no art. 26, da Lei 8.443, de 1992, c/c o art. 217, §§ 1º e 2º do Regimento Interno do TCU, o parcelamento da (s) dívida (s) em até 36 parcelas, incidindo, sobre cada parcela, corrigida monetariamente, os correspondentes acréscimos legais, fixando-lhe o prazo de quinze dias, a contar do recebimento da notificação, para comprovar, perante o Tribunal, o recolhimento da primeira parcela, e de trinta dias, a contar da parcela anterior, para comprovar os recolhimentos das demais parcelas, devendo incidir, sobre cada valor mensal, atualizado monetariamente, os juros de mora devidos, no caso do débito, na forma prevista na legislação em vigor, alertando os responsáveis de que a falta de comprovação do recolhimento de qualquer parcela importará o vencimento antecipado do saldo devedor, nos termos do § 2º do art. 217 do Regimento Interno deste Tribunal; 
f) esclarecer ao responsável Matheus Antunes Ribeiro de Oliveira (CPF: XXX.340.016-XX) que, caso se demonstre, por via recursal, a correta aplicação dos recursos, mas não se justifique a omissão da prestação de contas, o débito poderá ser afastado, mas permanecerá a irregularidade das contas, dando-se ensejo à aplicação da multa prevista no art. 58, inciso I, da Lei 8.443/1992;
g) enviar cópia do Acórdão a ser prolatado à Procuradoria da República no Estado de Minas Gerais, nos termos do § 3º do art. 16 da Lei 8.443/1992, c/c o § 7º do art. 209 do Regimento Interno do TCU, para adoção das medidas cabíveis; e
h) enviar cópia do Acórdão que vier a ser proferido à Secretaria Especial da Cultura e aos responsáveis, para ciência;
i) informar à Procuradoria da República no Estado de Minas Gerais, à Secretaria Especial da Cultura e aos responsáveis que a presente deliberação, acompanhada do Relatório e do Voto que a fundamenta, está disponível para a consulta no endereço www.tcu.gov.br/acordaos, além de esclarecer que, caso requerido, o TCU poderá fornecer sem custos as correspondentes cópias, de forma impressa; e
j) informar à Procuradoria da República no Estado de Minas Gerais que, nos termos do parágrafo único do art. 62 da Resolução TCU 259/2014, os procuradores e membros do Ministério Público credenciados nesta Corte podem acessar os presentes autos de forma eletrônica e automática, ressalvados apenas os casos de eventuais peças classificadas como sigilosas, as quais requerem solicitação formal." 
É o relatório.

não há.

Subprocurador-Geral Paulo Soares Bugarin.

TOMADA DE CONTAS ESPECIAL. RECURSOS CAPTADOS PELA LEI DE INCENTIVO À CULTURA. OMISSÃO NO DEVER DE PRESTAR CONTAS. AUDIÊNCIA. CITAÇÃO. REVELIA. CONTAS IRREGULARES. DÉBITO. MULTA. CIÊNCIA.

TOMADA DE CONTAS ESPECIAL (TCE)

Secretaria de Controle Externo de Tomada de Contas Especial (SecexTCE).

Conforme Relatório precedente, esta Tomada de Contas Especial (TCE) foi instaurada pela Secretaria Especial de Cultura em desfavor de Leben 108 Produtora de Filmes Ltda. (CNPJ: 12.709.052/0001-10) e Matheus Antunes Ribeiro de Oliveira (CPF: 089.340.016-58) , em razão de omissão no dever de prestar contas dos recursos captados por força do projeto cultural Pronac 11-7363, descrito da seguinte forma: "Média-metragem ficcional, colorido, com duração aproximada de 18 minutos, captado em suporte digital Full HD e película super 8 mm, rodada em Belo Horizonte (MG) ".
2.	 Houve manifestações uníssonas do relatório de auditoria (peça 28) , do certificado de auditoria (peça 29) , do parecer do dirigente do órgão de controle interno (peça 30) , bem como do Ministro responsável (peça 31) , todas pela irregularidade das presentes contas.
3.	O dano quantificado nestes autos soma R$ 89.219,00, relativo ao que foi captado, tendo sido regularmente citados e chamados em audiência, na fase externa desta TCE, Leben 108 Produtora de Filmes Ltda. e Matheus Antunes Ribeiro de Oliveira. 
4.	Os responsáveis mantiveram-se inertes, impondo-se que sejam considerados revéis, dando-se prosseguimento ao processo, de acordo com o art. 12, § 3º, da Lei 8.443/1992. 
5.	Feita essa breve síntese, passo ao exame da matéria, o que faço com base na análise empreendida pela Secretaria de Controle Externo de Tomada de Contas Especial (SecexTCE) , a qual foi acompanhada pelo MPTCU, e cujas conclusões adoto como minhas próprias razões de decidir.
6.	Esta Corte, recentemente, reafirmou a aplicabilidade, por ora, da tese da imprescritibilidade do dano ao erário, até que seja aprovado projeto normativo com regulamentação da temática da prescrição, nos termos do Acórdão 459/2022-TCU-Plenário (min. rev. Walton Alencar) . Ademais, até nova deliberação, entendo que a pretensão punitiva do TCU, conforme Acórdão 1441/2016-TCU-Plenário, subordina-se ao prazo geral de prescrição indicado no art. 205 do Código Civil, que é de dez anos, contado da data de ocorrência da irregularidade sancionada, nos termos do art. 189 do Código Civil, sendo este prazo interrompido pelo ato que ordenar a citação, a audiência ou a oitiva dos responsáveis.
7.	Nos processos do TCU, a revelia não leva à presunção de que seriam verdadeiras todas as imputações levantadas contra os responsáveis, razão por que procurou-se buscar, em manifestações dos responsáveis na fase interna desta TCE, se havia algum argumento que pudesse ser aproveitado a seu favor. Porém, os responsáveis também não se manifestaram na fase interna. 
8.	Diante da falta de comprovação da boa e regular aplicação da totalidade dos recursos captados, impugnados nesta TCE desde sua fase interna, resta configurada patente ofensa aos princípios basilares da administração pública, já que, ao final, os responsáveis deixaram de prestar satisfação à sociedade sobre o efetivo emprego dos recursos postos sob sua responsabilidade, dando ensejo, inclusive, à presunção legal de dano ao Erário.
9.	Convém frisar que prestar contas, com a devida e correta comprovação da boa e regular aplicação de verbas públicas, é dever de todos aqueles a quem sejam confiados recursos federais. É o que se depreende do art. 70, parágrafo único, da Constituição de 1988, do art. 93 do Decreto-Lei 200, de 25/2/1967, e do art. 145 do Decreto 93.872, de 23/12/1986. Em respaldo a essa afirmação, cito os Acórdão 2439/2010-TCU-Plenário (Relator Ministro Augusto Sherman) , 5.929/2011-TCU-1ª Câmara (Relator Ministro Ubiratan Aguiar) e 1.544/2008-TCU-2ª Câmara (de minha relatoria) .
10.	Tal entendimento também se aplica quando se está diante de valores captados ao amparo da Lei de Incentivo à Cultura, pois estes são recursos públicos federais originários de renúncia tributária da União, o que faz incidir sobre o captador dos recursos o dever de prestar contas do seu uso. Nesse sentido são os Acórdão 2076/2011-TCU-Plenário (Relator Ministro André de Carvalho) , 5.097/2014-TCU-1ª Câmara (Relator Ministro Bruno Dantas) e 8.187/2019-TCU-2ª Câmara (de minha relatoria) .
11.	Plenamente adequada, destarte, a proposta de encaminhamento formulada nos pareceres precedentes, pois, diante da inexistência de elementos que comprovem a regular comprovação das despesas com os recursos captados e havendo nos autos elementos de convicção suficientes para a delimitação de responsabilidades, e considerando, ainda, a ausência de boa-fé por parte dos envolvidos, resta julgar, desde já, irregulares as suas contas e condená-los ao pagamento do débito apurado.
12.	Verifico também que, no presente caso, não ocorreu a prescrição da pretensão punitiva do TCU, uma vez que a captação dos recursos ocorreu entre 20/10/2011 e 18/12/2012 e o ato que determinou a citação dos responsáveis solidários data de 10/2/2020, interrompendo o prazo prescricional de dez anos.
13.	Ademais, o TCU reconhece que existe relação de subordinação entre as condutas de "não comprovação da aplicação dos recursos" e de "omissão na prestação de contas", sendo a primeira consequência da segunda, o que enseja, na verificação das duas irregularidades, a aplicação da multa do art. 57, com o afastamento da multa do art. 58, inciso I, em atenção ao princípio da absorção (Acórdão 9579/2015-TCU-Segunda Câmara, Relator Ministro Vital do Rêgo; Acórdão 2469/2019-TCU-Primeira Câmara, Relator Ministro Augusto Sherman) .
14.	Nessas circunstâncias, aplico aos responsáveis a multa prevista no art. 57 da Lei Orgânica deste Tribunal, a qual arbitro em 10% do valor atualizado do débito histórico. Caso os responsáveis demonstrem, por via recursal, a correta aplicação dos recursos captados, mas não se justifique a omissão da prestação de contas, o débito poderá ser afastado, mas permanecerá a irregularidade das contas, dando-se ensejo à aplicação da multa prevista no art. 58, inciso I, da Lei 8.443/1992.
	Ante o exposto, VOTO para que seja adotada a minuta de acórdão que ora trago ao exame deste Colegiado.
TCU, Sala das Sessões, em 17 de maio de 2022.
AROLDO CEDRAZ 
Relator